ACORDAO-COMPLETO-2568291

ACÓRDÃO 3128/2023 ATA 11/2023 - SEGUNDA CÂMARA

VISTOS, relatados e discutidos estes autos de tomada de contas especial, em que se examinam recursos de reconsideração interpostos por Vilania Vital Barros contra o Acórdão 7352/2021-TCU-Segunda Câmara, relator Ministro Augusto Nardes, por meio do qual este Tribunal julgou irregulares suas contas especiais, condenando-a em débito e aplicando-lhe multa em razão da aplicação irregular de recursos do Sistema Único de Saúde (SUS) no âmbito do Programa Farmácia Popular do Brasil (PFPB) no período de 8/2/2012 a 30/6/2016,
ACORDAM os Ministros do Tribunal de Contas da União, reunidos em Sessão da 2ª Câmara, diante das razões expostas pelo Relator, com fundamento no art. 33 da Lei 8.443/1992 c/c o art. 285 do Regimento Interno do TCU, em:
9.1. conhecer do recurso de reconsideração interposto por Vilania Vital Barros, para, no mérito, dar-lhe provimento parcial;
9.2. alterar uma das parcelas do débito imputado, referenciado no dia 31/3/2014 para R$ 2.903,16, passando o item 9.1 do Acórdão 7352/2021-TCU-Segunda Câmara a apresentar a seguinte redação:
"9.1. julgar, com fundamento nos arts. 1º, inciso I, 16, inciso III, alíneas 'c' e 'd', da Lei 8.443/1992 c/c os arts. 19, caput, e 23, inciso III, da mesma Lei, e com arts. 1º, inciso I, 209, inciso III e IV, 210 e 214, inciso III, do Regimento Interno do TCU, irregulares as contas da empresária individual Vilania Vital Barros (CPF XXX.511.023-XX, CNPJ 07.311.074/0001-98) , condenando-a ao pagamento das quantias a seguir especificadas, com a fixação do prazo de quinze dias, a contar da notificação, para comprovar, perante o Tribunal (art. 214, inciso III, alínea 'a', do Regimento Interno) , o recolhimento da dívida aos cofres do Fundo Nacional de Saúde, atualizada monetariamente e acrescida dos juros de mora, calculados a partir das datas discriminadas até a data do recolhimento, e com o abatimento de valores acaso já satisfeitos, na forma prevista na legislação em vigor:
	DATA DA OCORRÊNCIA
	VALOR ORIGINAL (R$) 

	31/03/2014
	2.903,16

	31/03/2014
	9.060,90

	09/04/2014
	4.590,00

	16/04/2014
	9.219,90

	13/05/2014
	4.583,25

	30/05/2014
	9.230,40

	30/05/2014
	3,60

	30/05/2014
	15,00

	02/06/2014
	138,30

	06/06/2014
	85,86

	04/07/2014
	9.445,20

	04/07/2014
	4.590,00

	31/07/2014
	9.736,20

	01/08/2014
	4.820,31

	09/09/2014
	9.975,00

	09/09/2014
	10,18

	09/09/2014
	4.892,67

	02/10/2014
	9.957,30

	03/10/2014
	4.913,19

	03/11/2014
	9.884,10

	03/11/2014
	1.569,78

	28/11/2014
	6,40

	28/11/2014
	10.215,30

	28/11/2014
	3.381,75

	14/01/2015
	10.256,40

	14/01/2015
	5.085,18

	09/02/2015
	10.292,40

	10/02/2015
	4.985,55

	03/03/2015
	10.317,00

	03/03/2015
	5.071,41

	02/04/2015
	5.143,50

	02/04/2015
	10.584,60

	05/05/2015
	10.477,50

	05/05/2015
	5.322,24

	12/06/2015
	10.505,70

	12/06/2015
	5.236,38

	07/07/2015
	7,80

	07/07/2015
	5.363,28

	07/07/2015
	10.634,10

	07/07/2015
	3,77

	07/07/2015
	6,40

	05/08/2015
	10.599,90

	05/08/2015
	5.366,79

	31/08/2015
	10.652,70

	31/08/2015
	5.280,93

	14/10/2015
	10.758,60

	14/10/2015
	15,00

	15/10/2015
	5.328,99

	15/10/2015
	3,77

	30/10/2015
	10.833,60

	30/10/2015
	5.287,68

	18/12/2015
	5.373,54

	18/12/2015
	10.926,00

	18/12/2015
	15,60

	18/12/2015
	10,80

	18/12/2015
	7,80

	21/01/2016
	10.704,60

	21/01/2016
	5.335,74

	17/02/2016
	10.952,70

	17/02/2016
	5.308,47

	09/03/2016
	6.668,10

	09/03/2016
	965,52

	09/03/2016
	43,20

	01/04/2016
	5.034,30

	29/04/2016
	4.623,30

	29/04/2016
	8,40

	03/05/2016
	13,50

	31/05/2016
	7,20

	31/05/2016
	4.568,40

	30/06/2016
	7,02

	30/06/2016
	4.675,80

	30/06/2016
	14,04

	30/06/2016
	18,00

9.3. notificar a recorrentes e a unidade jurisdicionada a respeito desta deliberação.

Recurso de reconsideração interposto por Vilania Vital Barros, na condição de empresária individual da entidade Vilania Vital Barros; contra o Acórdão 7352/2021-TCU2ª Câmara cujo relator foi o  Ministro Augusto Nardes.

Segunda Câmara

Fundo Nacional de Saúde (FNS)

3. Recorrente: Vilania Vital Barros (CPF XXX.511.023-XX e CNPJ 07.311.074/0001-98)

13.1. Ministros presentes: Augusto Nardes (na Presidência), Aroldo Cedraz e Antonio Anastasia (Relator).
13.2. Ministro-Substituto convocado: Weder de Oliveira.

ANTONIO ANASTASIA

Ministro Augusto Nardes

Examina-se recurso de reconsideração interposto por Vilania Vital Barros contra o Acórdão 7352/2021-TCU-Segunda Câmara, relator Ministro Augusto Nardes, por meio do qual este Tribunal julgou irregulares suas contas especiais, condenando-a em débito e aplicandolhe multa em razão da aplicação irregular de recursos do Sistema Único de Saúde (SUS) no âmbito do Programa Farmácia Popular do Brasil (PFPB) no período de 8/2/2012 a 30/6/2016.
2. A seguir transcrevo a instrução de auditor (peça 110) da então Serur, atual AudRecursos, anuída pelos dirigentes da unidade (peças 111-112) e pelo Ministério Público (peça 113) , em que apresenta proposta de conhecer e dar provimento parcial ao recurso para reduzir os valores do débito e da multa:
"INTRODUÇÃO
1.	Trata-se de recurso de reconsideração (peça 93) interposto por Vilania Vital Barros, na condição de empresária individual da entidade Vilania Vital Barros; contra o Acórdão 7352/2021-TCU-Segunda Câmara, rel. Ministro AUGUSTO NARDES (peça 74) . A deliberação recorrida apresenta o seguinte teor:
9.1. julgar, com fundamento nos arts. 1º, inciso I, 16, inciso III, alíneas 'c' e 'd', da Lei 8.443/1992 c/c os arts. 19, caput, e 23, inciso III, da mesma Lei, e com arts. 1º, inciso I, 209, inciso III e IV, 210 e 214, inciso III, do Regimento Interno do TCU, irregulares as contas da empresária individual Vilania Vital Barros (CPF XXX.511.023-XX, CNPJ 07.311.074/0001-98) , condenando-a ao pagamento das quantias a seguir especificadas, com a fixação do prazo de quinze dias, a contar da notificação, para comprovar, perante o Tribunal (art. 214, inciso III, alínea 'a', do Regimento Interno) , o recolhimento da dívida aos cofres do Fundo Nacional de Saúde, atualizada monetariamente e acrescida dos juros de mora, calculados a partir das datas discriminadas até a data do recolhimento, e com o abatimento de valores acaso já satisfeitos, na forma prevista na legislação em vigor:
	DATA DA OCORRÊNCIA
	VALOR ORIGINAL (R$) 

	02/09/2013
	13,77

	02/09/2013
	36,00

	06/12/2013
	33,00

	31/03/2014
	4.191,21

	31/03/2014
	9.060,90

	09/04/2014
	4.590,00

	16/04/2014
	9.219,90

	13/05/2014
	4.583,25

	30/05/2014
	9.230,40

	30/05/2014
	3,60

	30/05/2014
	15,00

	02/06/2014
	138,30

	06/06/2014
	85,86

	04/07/2014
	9.445,20

	04/07/2014
	4.590,00

	31/07/2014
	9.736,20

	01/08/2014
	4.820,31

	09/09/2014
	9.975,00

	09/09/2014
	10,18

	09/09/2014
	4.892,67

	02/10/2014
	9.957,30

	03/10/2014
	4.913,19

	03/11/2014
	9.884,10

	03/11/2014
	1.569,78

	28/11/2014
	6,40

	28/11/2014
	10.215,30

	28/11/2014
	3.381,75

	14/01/2015
	10.256,40

	14/01/2015
	5.085,18

	09/02/2015
	10.292,40

	10/02/2015
	4.985,55

	03/03/2015
	10.317,00

	03/03/2015
	5.071,41

	02/04/2015
	5.143,50

	02/04/2015
	10.584,60

	05/05/2015
	10.477,50

	05/05/2015
	5.322,24

	12/06/2015
	10.505,70

	12/06/2015
	5.236,38

	07/07/2015
	7,80

	07/07/2015
	5.363,28

	07/07/2015
	10.634,10

	07/07/2015
	3,77

	07/07/2015
	6,40

	05/08/2015
	10.599,90

	05/08/2015
	5.366,79

	31/08/2015
	10.652,70

	31/08/2015
	5.280,93

	14/10/2015
	10.758,60

	14/10/2015
	15,00

	15/10/2015
	5.328,99

	15/10/2015
	3,77

	30/10/2015
	10.833,60

	30/10/2015
	5.287,68

	18/12/2015
	5.373,54

	18/12/2015
	10.926,00

	18/12/2015
	15,60

	18/12/2015
	10,80

	18/12/2015
	7,80

	21/01/2016
	10.704,60

	21/01/2016
	5.335,74

	17/02/2016
	10.952,70

	17/02/2016
	5.308,47

	09/03/2016
	6.668,10

	09/03/2016
	965,52

	09/03/2016
	43,20

	01/04/2016
	5.034,30

	29/04/2016
	4.623,30

	29/04/2016
	8,40

	03/05/2016
	13,50

	31/05/2016
	7,20

	31/05/2016
	4.568,40

	30/06/2016
	7,02

	30/06/2016
	4.675,80

	30/06/2016
	14,04

	30/06/2016
	18,00

9.2. aplicar à Sra. Vilania Vital Barros (CPF XXX.511.023-XX) a multa prevista no art. 57 da Lei 8.443/1992 c/c o art. 267 do Regimento Interno, no valor de R$ 40.000,00, com a fixação do prazo de quinze dias, a contar da notificação, para comprovar, perante o Tribunal (art. 214, inciso III, alínea 'a', do Regimento Interno) , o recolhimento da dívida aos cofres do Tesouro Nacional, atualizada monetariamente desde a data deste acórdão até a do efetivo recolhimento, se for paga após o vencimento, na forma da legislação em vigor:
9.3. autorizar, desde logo, nos termos do art. 28, inciso II, da Lei 8.443/1992 c/c o art. 219, inciso II, do RI/TCU, a cobrança judicial das dívidas caso não atendidas as notificações;
9.4. autorizar, desde logo, e com fundamento no art. 26, da Lei 8.443/1992 c/c o art. 217, do Regimento Interno do TCU, caso seja do interesse da responsável, o parcelamento das dívidas em até 36 parcelas, devendo incidir, sobre cada uma, os encargos legais devidos, sem prejuízo de alertá-lo de que, caso opte por essa forma de pagamento, a falta de comprovação do recolhimento de qualquer parcela implicará o vencimento antecipado do saldo devedor, nos termos do art. 26, parágrafo único, e 59, da Lei 8.443/1992 c/c o art. 217, § 2º, do Regimento Interno do TCU;
9.5. enviar cópia deste Acórdão à Procuradoria da República no Estado do Ceará, nos termos do § 3º do art. 16 da Lei 8.443/1992, c/c o § 7º do art. 209 do Regimento Interno do TCU, para adoção das medidas cabíveis, e ao Fundo Nacional de Saúde e à responsável, para ciência, e informar-lhe que a deliberação, acompanhada do Relatório e do Voto que a fundamentam, está disponível para a consulta no endereço www.tcu.gov.br/acordaos, além de esclarecer que, caso requerido, o TCU poderá fornecer sem custos as correspondentes cópias, de forma impressa;
9.6. informar à Procuradoria da República no Estado do Ceará que, nos termos do parágrafo único do art. 62 da Resolução TCU 259/2014, os procuradores e membros do Ministério Público credenciados nesta Corte podem acessar os presentes autos de forma eletrônica e automática, ressalvados apenas os casos de eventuais peças classificadas como sigilosas, as quais requerem solicitação formal.
HISTÓRICO 
2.	Cuidam os autos de tomada de contas especial instaurada pelo Fundo Nacional de Saúde (FNS/MS) , em desfavor da empresária individual Vilania Vital Barros e sua entidade Vilania Vital Barros, em razão da aplicação irregular de recursos do Sistema Único de Saúde (SUS) no âmbito do Programa Farmácia Popular do Brasil - Aqui Tem Farmácia Popular (PFPB) , no período de 8/2/2012 a 30/6/2016.
2.1.	O Programa Farmácia Popular do Brasil - PFPB foi instituído pela Lei 10.858, de 13/4/2004, regulamentado pelo Decreto 5.090, de 20/5/2004.
2.2.	As farmácias e drogarias que participam do PFPB estão sujeitas à legislação que regulamenta a matéria, notadamente, além da lei e do decreto acima citados, de portarias do Ministério da Saúde. No caso presente, cita-se a Portaria GM/MS 184/2011, vigente de 3/2/2011 a 14/5/2012 e Portaria GM/MS 971/2012, vigente de 15/5/2012 a 27/1/2016, que dispõem sobre o Programa Farmácia Popular do Brasil. Esta última foi posteriormente revogada pela PRT 111/GM/MS, de 28/1/2016. Registra-se que as normas do Gabinete do Ministro da Saúde, que haviam sido publicadas no período de 1990 até 28 de setembro de 2017, foram consolidadas em seis Portarias de Consolidação (PRC) . Dessa forma, a Portaria 111/2016 foi revogada e teve seu texto consolidado na Portaria de Consolidação 5, de 28/9/2017, Seção III, Anexo LXXVII, que passou a regulamentar o Programa Farmácia Popular a partir dessa data	.
2.3	A presente TCE originou-se de auditoria do Departamento Nacional de Auditoria do SUS (Denasus) realizada junto à entidade Vilania Vital Barros, com o objetivo de avaliar a execução do PFPB. A auditoria abrangeu o período de 8/2/2012 a 30/6/2016 e constatou dano ao erário de R$ 373.333,39 (peça 49, p. 3-6) , devido às seguintes irregularidades:
	a) registro de dispensação de medicamentos sem notas fiscais que comprovem a aquisição, no valor original de R$ 373.008,54 (Constatações 550218, 550234 e 550235 do Relatório de Auditoria-Denasus 18824, peça 4, p. 6-14) ; 
	b) registro de dispensação de medicamentos em nome de pessoas falecidas, no valor de R$ 122,19 (Constatação 550236, Relatório de Auditoria-Denasus 18824, peça 4, p. 14-16;
	c) não apresentação de cópia do cupom fiscal, vinculado e/ou receitas médicas solicitados, no valor de R$ 29,20 (Constatação 550254, Relatório de Auditoria-Denasus 18824, peça 4, p. 16-17; e
	d) apresentação de cupom fiscal, vinculado e/ou receitas médicas com irregularidades, no valor de R$ 173,46 (Constatações 550274 e 550320, Relatório de Auditoria-Denasus 18824, peça 4, p. 17-21.
2.4.	A partir dos exames da fase externa desta TCE (peças 57-59) , realizou-se a citação da empresária individual Vilania Vital Barros (peças 62-63) , em virtude da:
	a) ocorrência: irregularidade nas dispensações e/ou na documentação comprobatória de dispensações de medicamentos do Programa Farmácia Popular do Brasil, caracterizada por:
	a.1) registro de dispensação de medicamentos sem notas fiscais que comprovem a aquisição;
	a.2) registro de dispensação de medicamentos em nome de pessoas falecidas;
	a.3) não apresentação de cópia do cupom fiscal, vinculado e/ou receitas médicas solicitados;
	a.4) apresentação de cupom fiscal, vinculado e/ou receitas médicas com irregularidades; e
	b) conduta: não atender aos requisitos formais dispensação e/ou de guarda e apresentação dos documentos comprobatórios das dispensações e das aquisições dos medicamentos, não apresentando-os quando solicitado pelos órgãos de controle ou apresentando-os parcialmente ou com falha.
2.5.	Ante a rejeição das alegações de defesa; esta Corte de Contas deliberou, por meio do Acórdão 7352/2021-TCU-Segunda Câmara, julgar irregulares as contas da responsável, condenando-a em débito e lhe aplicando a multa do art. 57 da Lei 8.443/1992.
2.6.	Irresignada, Vilania Vital Barros interpôs recurso de reconsideração contra o Acórdão 7352/2021-TCU-Segunda Câmara, espécie de recurso objeto do presente exame.
EXAME DE ADMISSIBILIDADE
3.	Reitera-se o exame preliminar de admissibilidade (peças 94-95) , acolhido por despacho do Relator, Ministro Raimundo Carreiro, que conheceu do recurso interposto por Vilania Vital Barros, com a suspensão dos efeitos dos itens 9.1, 9.2 e 9.3 do Acórdão 7352/2021-TCU-Segunda Câmara (peça 98) .
3.1	Em face da aposentadoria do Ministro Raimundo Carreiro, o recurso em comento foi distribuído em 3/2/2002 ao Ministro Antônio Anastasia (peça 107) .  
EXAME TÉCNICO
4.	Delimitação
4.1.	Constitui objeto do presente recurso definir as seguintes questões:
	a) preliminar:
	a.1) prescrição;
	b) mérito: 
	b.1) ausência de culpabilidade; e
	b.2) ausência de má-fé.
4.2.	Registra-se que o presente exame atentará além dos elementos constantes da matriz de responsabilização utilizada pelo TCU para a questão da responsabilidade subjetiva, também aqueles constantes na Lei 13.655/2018 (Lei de Introdução às Normas do Direito Brasileiro - LINDB) , mormente no que concerne aos seus arts. 22 e 28.
Preliminar
5.		Prescrição
5.1.	A recorrente manifesta a tese de que teria havido prescrição punitiva (peça 93, p. 8) .
	Análise:
5.2.	A prescrição do dano ao erário assume particular relevância, dado o recente julgamento, pelo STF, do RE 636.886 (tema 899 da repercussão geral) . No exame da prescrição, a Serur tem adotado os entendimentos detalhados na peça 108, que contém estudo e pronunciamentos anteriores da secretaria sobre o tema. Nessas manifestações estão desenvolvidas as seguintes premissas, que serão utilizadas no presente exame:
	a) ao julgar o RE 636.886, o STF conferiu nova interpretação ao art. 37, § 5º, da Constituição Federal, fixando a tese de que 'é prescritível a pretensão de ressarcimento ao erário fundada em decisão de Tribunal de Contas';
	b) as pretensões punitiva e de ressarcimento devem observar o mesmo regime na atividade de controle externo, dado o objetivo comum da prescrição, de fixar prazo para o Tribunal de Contas agir, para caracterizar o ilícito, identificar seu autor, dimensionar as consequências da conduta e impor as consequências legais, independentemente de tais consequências terem natureza punitiva ou ressarcitória; e
	c) até que sobrevenha norma específica, entende-se que a prescrição das pretensões punitiva e de ressarcimento, no processo de controle externo, deve observar o regime da Lei 9.873/1999, na linha dos recentes pronunciamentos do STF a respeito. Assim, sem prejuízo de se realizar o exame da prescrição também segundo o prazo decenal previsto no Código Civil, o critério adotado, na formulação da proposta de encaminhamento, será o da Lei 9.873/1999.
5.3.	Ocorre que, recentemente, o Plenário da Suprema Corte se manifestou mais uma vez sobre o tema no julgamento da ADI 5509, ao tratar da constitucionalidade do prazo prescricional e decadencial de cinco anos previsto nos arts. 76, § 5º e 78, § 7º da Constituição do Estado do Ceará. Com esteio no princípio da simetria insculpido no art. 75 da Constituição Federal, o relator, Min. Edson Fachin, definiu alguns parâmetros para fins de avaliação da incidência do prazo prescricional nos processos conduzidos pelas Cortes de Contas (TCU, Tribunais de Contas dos Estados e do Distrito Federal, e dos municípios) , assunto que passo a abordar, de forma mais detalhada, nos próximos parágrafos.
5.4.	A ADI 5509 foi manejada contra dispositivos da Constituição do Estado do Ceará e de lei ordinária do referido Estado, que fixaram prazo prescricional no processo do tribunal de contas daquela unidade federativa.
5.5.	Todavia, a discussão travada pelo STF teve por referência o modelo federal, em função do princípio da simetria, expressamente invocado pelo MPF, ao propor a ação, e pelo relator, ao analisar o tema. Assim, os fundamentos lançados no julgamento da ADI 5509 repercutem inevitavelmente no processo do TCU.
5.6.	Especificamente sobre a lei de regência e as causas interruptivas da prescrição, o relator, ministro Edson Fachin, reconheceu que o STF ainda não havia fixado orientação clara a respeito, em processo de caráter geral. Ao fazê-lo, na citada ADI, a orientação do relator foi a de aplicar os vários precedentes do STF em casos concretos, que já sinalizavam para a incidência da Lei 9.873/1999, afastando-se a incidência do art. 205 do Código Civil, como evidenciam as seguintes passagens do voto:
	a) 'A atividade de controle externo equipara-se, para fins de contagem do prazo prescricional, ao poder de polícia do Estado e, como tal, nos termos do art. 1º da Lei 9.873, de 1999, 'Prescreve em cinco anos a ação punitiva da Administração Pública Federal, direta e indireta, no exercício do poder de polícia, objetivando apurar infração à legislação em vigor, contados da data da prática do ato ou, no caso de infração permanente ou continuada, do dia em que tiver cessado'';
	b) 'Pela mesma razão, incidem as causas legais de interrupção da prescrição, conforme previsão constante do art. 2º da referida Lei'.
5.7.	Estabelecida a norma de regência do prazo e das causas interruptivas, o STF avançou no debate quanto ao termo inicial da prescrição, fixando regras mais detalhadas a respeito. Com esse fim, estabeleceu tratamento específico para as tomadas de contas especiais, distinguindo aquelas decorrentes de repasses sujeitos a prestação de contas específica e as relativas a situações em que os fatos são normalmente trazidos ao conhecimento do TCU por meio de denúncias e representações. 
5.8.	Nesse sentido, o voto do Ministro Edson Fachin trouxe uma regra geral e algumas hipóteses de aplicação casuística. Como regra geral, ficou estabelecido que 'o termo inicial da contagem do prazo deve ser o da entrada do processo de fiscalização no âmbito do Tribunal de Contas, ou dos órgãos que, por lei, são encarregados pelo controle interno'.
5.9.	Essa regra geral teve sua aplicação explicitada para algumas situações particulares, a saber:
	a) no caso de omissão de prestação de contas: 'o dano a ser apurado pela ausência de prestação de contas tem o lapso prescricional iniciado na data em que as contas deveriam ter sido entregues';
	b) na hipótese de irregularidades detectadas no exame da prestação de contas: 'o procedimento prévio à instauração da tomada de contas ... deve ser encerrado o quanto antes, sendo que as irregularidades que tenham porventura sido nele identificadas somente terão iniciada a fluência do prazo prescricional após a competente comunicação para o órgão de controle interno ou para o Tribunal de Contas';
	c) em irregularidades constatadas em fiscalizações, denúncias e representações: 'Finalmente, deve-se contar o prazo prescricional a partir da data do conhecimento da irregularidade nos casos em que, por iniciativa própria, o Tribunal realiza auditorias ou inspeções, assim como nos casos em que a ele são diretamente levadas as informações necessárias para a instauração de tomada de contas especial'.
5.10.	Com essas explicações, passa-se à análise da prescrição no caso em exame, considerando-se as premissas indicadas no item 5.2 supra.
5.11.	Quanto à análise da prescrição segundo os critérios do Acórdão 1441/2016-TCU-Plenário, redator Ministro WALTON ALENCAR RODRIGUES, tem-se que a prescrição da pretensão punitiva e do débito subordinam-se ao prazo geral de dez anos (art. 205 da Lei 10.406/2002 - Código Civil) , contado a partir da data da ocorrência do fato e interrompido pelo ato que ordenar a citação, a audiência ou a oitiva da parte. A presente TCE refere-se à seguinte ocorrência: irregularidade nas dispensações e/ou na documentação comprobatória de dispensações de medicamentos do Programa Farmácia Popular do Brasil, caracterizada por (i) registro de dispensação de medicamentos sem notas fiscais que comprovem a aquisição, (ii) registro de dispensação de medicamentos em nome de pessoas falecidas, (iii) não apresentação de cópia do cupom fiscal, vinculado e/ou receitas médicas solicitados,  e (iv) apresentação de cupom fiscal, vinculado e/ou receitas médicas com irregularidades; abrangendo o período de 8/2/2012 a 30/6/2016.
5.12.	O ato ordenatório de citação que interrompe a fruição do prazo data de 30/10/2020 (peça 59) . Logo, verifica-se a não incidência do prazo decenal de prescrição previsto no art. 205 do Código Civil a partir da ocorrência do fato, cuja contagem é interrompida pelo ato que ordenou a citação. Essa foi a conclusão do decisum condenatório ao sancionar a aplicação de multa (peça 74) , tratando-se acerca da prescrição punitiva no seguinte trecho do relatório condutor do Acórdão 7352/2021-TCU-Segunda Câmara (peça 75, p. 2) , in verbis:
9. No que se refere à alegação da prescrição da pretensão punitiva, esta não está caracterizada, tendo em vista que as irregularidades aqui discutidas ocorreram nos exercícios de 2012 a 2016 e os atos que determinaram a citação foram expedidos em 30/10/2020 e 16/11/2020 (peças 62 e 63) , antes do interregno de dez anos previsto no art. 205 do Código Civil, utilizado subsidiariamente por este Tribunal, conforme Acórdão 1441/2016-TCU-Plenário.
5.13.	No que concerne à análise da prescrição pelo regime da Lei 9.873/1999, é preciso considerar os seguintes parâmetros:
	a) Termo inicial: 
	a.1) a Lei 9.873/1999, art. 1º, parte final, traz previsão expressa a respeito do início do prazo em se tratando de infrações imediatas e aquelas de caráter permanente ou continuado. As primeiras ocorrem contadas da data da prática do ato, e aquelas do dia em que tiver cessado a permanência ou a continuidade;
	a.2) aplicando ao caso concreto esse entendimento perfilhado pelo STF no julgamento da ADI 5509, considera-se como termo inicial para contagem do prazo prescricional - 18/6/2020, data em que foi emitido Relatório de Auditoria de TCE pelo órgão de controle interno (peça 52) . 
	b) Prazo:
	b.1) a Lei 9.873/1999 apresenta um prazo geral, de cinco anos (art. 1º) , e um prazo especial, previsto no art. 1º, § 2º, a saber: 'quando o fato objeto da ação punitiva da Administração também constituir crime, a prescrição reger-se-á pelo prazo previsto na lei penal';
		c) Interrupções por atos inequívocos de apuração dos fatos, sendo que 	no regime da Lei 9.873/1999, a prescrição se interrompe 'por qualquer ato inequívoco, que importe apuração do fato' (art. 2º, II) . Os exemplos típicos, no caso em exame, são: (i) fase interna de exame da TCE na CGU; e (ii) fase externa de exame da TCE no TCU. Com esse fundamento, a prescrição foi interrompida:
	c.1) em 14/7/2020, data do pronunciamento ministerial (peça 55) ;
	c.2) em 30/10/2020, data da instrução preliminar de citação (peças 57-59) ;
	c.3) em 1º/3/2021, data da instrução de mérito (peças 70-72) ; 
	d) Interrupções pela citação dos responsáveis, sendo que 	 a prescrição também é interrompida 'pela notificação ou citação do indiciado ou acusado, inclusive por meio de edital', nos termos do art. 2º, I, da Lei 9.873/1999. E, no regime dessa lei, a interrupção se dá pela citação propriamente dita, e não pelo despacho que a ordena. Com esse fundamento, houve a interrupção em 30/11/2020 (peça 64) , data de ciência de Vilania Vital Barros;
 	e) Interrupção pela decisão condenatória recorrível (art. 2º, inciso III, da Lei 9.873/1999) , sendo que para esse fundamento, houve a interrupção em 4/5/2021, data da sessão em que foi proferido o acórdão condenatório (peça 74) . Essa interrupção é relevante, por estabelecer prazo para julgamento do recurso;
	f) Da prescrição intercorrente:
	f.1) nos termos do art. 1º, § 1º, da Lei 9.873/1999, opera-se a prescrição intercorrente se o processo ficar paralisado por mais de três anos, aguardando 'julgamento ou despacho';
	f.2) note-se que há uma correlação entre essa hipótese e as causas de interrupção da prescrição do art. 2º. Com efeito, uma vez interrompida a prescrição por alguma das hipóteses do art. 2º, o processo não pode ficar inativo, sem qualquer inovação processual relevante, por mais de três anos;
	f.3) trata-se de prazo específico, não se aplicando nem o prazo geral de cinco anos nem o prazo especial, da lei penal (§ 2º) . A finalidade da prescrição intercorrente, com seu prazo próprio, é a de assegurar a eficiência e celeridade nas apurações administrativas. Seria contrário a essa finalidade a paralisação injustificada do processo por período maior que o triênio estabelecido para a hipótese;
	f.4) a extrapolação do prazo de três anos, sem inovação relevante no processo, pode configurar negligência. Por isso, além de se operar a prescrição, deve-se promover a 'apuração da responsabilidade funcional decorrente da paralisação, se for o caso';
	f.5) em muitas situações o exame da prescrição intercorrente pode ficar prejudicado nos processos já em tramitação no TCU. Como a ação de ressarcimento era considerada imprescritível, as peças que compõem a tomada de contas especial, elencadas no art. 10 da Instrução Normativa-TCU 71/2012, não contemplam informações pormenorizadas quanto ao andamento do processo na fase interna, o que pode prejudicar a análise de eventual paralisação por mais de três anos;
	f.6) assim, caso o tribunal venha a adotar a sistemática da Lei 9.873/1999 para aferir a prescrição, convém avaliar, oportunamente, a possibilidade de ajustes na IN-TCU 71/2012, para que as tomadas de contas especiais encaminhadas ao tribunal contemplem informações sobre as interrupções ocorridas na fase interna do procedimento; e
	f.7) especificamente quanto a esta TCE, as próprias causas de interrupção elencadas acima permitem evidenciar que o processo teve andamento regular, não se operando a prescrição intercorrente.
5.14.	Diante da análise da questão prescricional procedida no item 5.13 deste exame, conclui-se que, não obstante a existência de outras causas interruptivas, os eventos indicados acima são suficientes para evidenciar que não ocorreu a prescrição - nem mesmo a prescrição intercorrente, prevista no art. 1º, § 1º, da Lei 9.873/1999.
5.15.	Por fim, são oportunas algumas considerações sobre a possibilidade de aplicar, neste processo, novo critério para exame da prescrição, diverso do considerado no julgamento originário (que seguiu o Acórdão 1441/2016-TCU-Plenário) .
5.16.	Partindo-se da premissa de que a pretensão reparatória segue as mesmas balizas (Lei 9.873/1999) , enquanto não houver norma específica a respeito, a demonstração de que não se operou a prescrição punitiva impõe, como consequência, a conclusão de que também é viável a condenação ao ressarcimento do prejuízo apurado nos autos. Com efeito, quanto ao débito e à multa, o novo parâmetro para exame da prescrição não altera o resultado do julgamento.
5.17.	Diante do exposto, rejeita-se a tese da recorrente.
Mérito
6.	Ausência de culpabilidade
6.1.	A recorrente traz a tese de que não haveria culpabilidade dela no âmbito desta TCE, tendo aduzido, para tanto, os seguintes argumentos (peça 93, p. 5-10) :
	a) no momento de abertura da TCE (2020) , já havia transcorrido o prazo legal para a guarda e manutenção de parte das notas fiscais e demais documentos comprobatórios de aquisição de medicamentos (peça 93, p. 5-8) ;
	b) à época da auditoria do Denasus, a farmácia não disporia de sistema de controle de estoque (peça 93, p. 6) ;
	c) o envio de parcela das notas comprobatórias de aquisição teria sido impossibilitado pelo ineficiente sistema de catalogação e armazenamento de notas fiscais (peça 93, p. 6) ;
	d) a existência de dispensação de medicamentos em nome de pessoas falecidas seria decorrente de erro no cruzamento de dados com o Sisobi ou no próprio sistema de Farmácia Popular (peça 93, p. 6-7) ;
	e) não constaria dos autos documentação que embasou a constatação alusiva à apresentação de cupom fiscal, vinculado e/ou receitas médicas com irregularidades (peça 93, p. 8) ; 
	f) o dolo seria essencial para as condutas imputadas a responsável ora recorrente e não haveria nesta TCE o cumprimento dos três requisitos para imputação de responsabilidade - prática da irregularidade, dolo ou culpa, e nexo de causalidade entre a ação ou omissão e o resultado observado (peça 93, p. 8-9) ; e
	g) o ônus de comprovar a irregularidade de aplicação da integralidade dos recursos públicos caberia ao órgão acusador, trazendo à baila precedente do TCU (Acórdão 249/2010-TCU-Plenário, rel. Ministro WALTON ALENCAR RODRIGUES) - peça 93, p. 9;
	Análise:
6.2.	Quanto à alegação de que, no momento de abertura da TCE (2020) , já havia transcorrido o prazo legal para a guarda e manutenção de parte das notas fiscais e demais documentos comprobatórios de aquisição de medicamentos; tem-se que essa não merece prosperar. 
6.3.	Com efeito, a contagem do prazo de guarda deve ser aferida a partir da auditoria do Denasus (peça 4, p. 3) e não da abertura da TCE nesta Corte de Contas. Ou seja, a farmácia, à época dos trabalhos de fiscalização deveria ter a guarda dos documentos - de cinco anos retroativos - a partir da solicitação do Denasus em 5 de junho de 2017 (peça 15) , o qual foi recebido pela defendente em 13/6/2017 (peça 26) . Nesse ponto, cabe salientar que, no decisum condenatório, excluiu-se do débito a parcela de R$ 31,62, datada de 8/2/2012 (peças 74; e 75, p. 4) por estar além do prazo de guarda de cinco anos.
6.4.	O normativo que regulava o PFPB à época dos fatos era a Portaria GM/MS 184/2011, a qual previa o prazo de cinco anos para a guarda de diversos documentos, tais como: cupons vinculados e cupons fiscais (art. 26, caput) , prescrição médica, laudo ou atestado médico apresentado pelo paciente no ato da compra (art. 27, § 1º) e notas fiscais de aquisição dos medicamentos e/ou correlatos do PFPB junto aos fornecedores (art. 27, § 2º) . As Portarias GM/MS 971/2012 (arts. 22, 23, §§ 1º e 2º, 28, §§ 3º e 4º) e 111/2016 (art. 22) , que substituíram a Portaria GM/MS 184/2011, vigentes à época das irregularidades, também previam o prazo de cinco anos para o armazenamento da documentação comprobatória.
6.5.	Em relação aos argumentos de que, à época da auditoria do Denasus, a farmácia não disporia de sistema de controle de estoque, e de que o envio de parcela das notas comprobatórias de aquisição teria sido impossibilitado pelo ineficiente sistema de catalogação e armazenamento de notas fiscais; tem-se que esses devem ser rejeitados, porquanto não elidem as irregularidades desta TCE. São questões de caráter estrutural da farmácia que não devem servir de anteparo para problemas de desempenho das funções atinentes ao PFPB (irregularidades desta TCE) .
6.6.	A participação no PFPB ocorre mediante adesão, de forma que as farmácias e drogarias que pretendem participar devem atender aos critérios previstos nas Portarias que o regulamentam. A participação não constitui uma obrigatoriedade aos estabelecimentos farmacêuticos, mas sim uma manifestação de vontade, com celebração de convênio entre o estabelecimento e o Ministério da Saúde. As normas instituidoras do PFPB são de consulta pública e devem ser cumpridas pelos estabelecimentos que desejem dele participar, devendo, inclusive, atestar estar cientes de todo o conteúdo e exigências previstas, mediante apresentação de requerimento e assinatura de termo de adesão. 
6.7.	Ora, se a farmácia não tinha condições operacionais de participar no PFPB, essa não deveria sequer ter aderido ao programa governamental, sob risco de má execução.
6.8.	No que tange à arguição de que a existência de dispensação de medicamentos em nome de pessoas falecidas seria decorrente de erro no cruzamento de dados com o Sisobi ou no próprio sistema de Farmácia Popular; tem-se que essa não socorre a apelante. Efetivamente, em que pese uma possível falha do sistema, a apelante deveria ter apresentado aos autos documentos a identificar a pessoa que teria realizado a compra em nome de pessoa falecida.
6.9.	Quanto à alegação de que o dolo seria essencial para as condutas imputadas a responsável ora recorrente, cabe salientar que a responsabilidade dos jurisdicionados perante o TCU é de natureza subjetiva, caracterizada mediante a presença de culpa em sentido estrito, sendo desnecessária a caracterização de conduta dolosa ou má-fé do gestor para que ele seja obrigado a ressarcir os prejuízos que tenha causado ao erário (Acórdãos 4485/2020-TCU-1ª Câmara, rel. Ministro BENJAMIN ZYMLER; e 2037/2022-TCU-1ª Câmara, rel. Ministro VITAL DO RÊGO) .
6.10.	Em relação ao argumentado de que arguido de que não constaria dos autos documentação que embasou a constatação alusiva à apresentação de cupom fiscal, vinculado e/ou receitas médicas com irregularidades; e de que o ônus de comprovar a irregularidade de aplicação da integralidade dos recursos públicos caberia ao órgão acusador, trazendo à baila precedente do TCU (Acórdão 249/2010-TCU-Plenário, rel. Ministro WALTON ALENCAR RODRIGUES) ; cabe frisar que incide sobre o gestor o ônus da prova quanto à regular aplicação dos valores que lhe foram confiados para consecução do objeto pactuado, o que decorre de expressa disposição contida no parágrafo único do art. 70 da Constituição Federal, bem assim do disposto no art. 93 do Decreto-Lei 200/1967, c/c o art. 66 do Decreto 93.872/1986 (Acórdão 2436/2015-TCU-Plenário, rel. Ministra ANA ARRAES; 7778/2015-TCU-1ª Câmara, rel. Ministro JOSÉ MÚCIO MONTEIRO; 3971/2015-TCU-1ª Câmara, rel. Ministro JOSÉ MÚCIO MONTEIRO; 3713/2015-TCU-1ª Câmara, rel. Ministro BENJAMIN ZYMLER;  4649/2015-TCU-2ª Câmara, rel. Ministra ANA ARRAES; 2857/2019-TCU-1ª Câmara, rel. Ministro WALTON ALENCAR RODRIGUES; e 2235/2019-TCU-1ª Câmara, rel. Ministro BENJAMIN ZYMLER) . O trecho do voto do Acórdão 249/2010-TCU-Plenário trazido pela recorrente apenas reforça a questão do ônus da prova do gestor público, salientando-se que o elemento culpa encontra-se devidamente caracterizado nos autos às peças 4, 57 e 70. 
6.11.	Noutras palavras, o TCU, com base no relatório de auditoria do Denasus (peça 4) , caracterizou nos autos a irregularidade objeto desta TCE (conduta, nexo de causalidade e culpabilidade) - peça 57, p. 12, fato que não retira a responsabilidade do gestor de comprovar a boa e regular aplicação dos recursos públicos. Nesse ponto, cabe salientar que o relatório de auditoria do Denasus, como todo documento público, tem presunção legal de autenticidade, cabendo o ônus da prova à parte que alega a falsidade, seja obtendo seu reconhecimento judicial, seja carreando aos autos elementos suficientemente fortes para caracterizar a ocorrência da alegada falsificação (Acórdão 2306/2015-TCU-Plenário, rel. Ministro BENJAMIN ZYMLER, e 49/2015-TCU-Plenário, rel. Ministro BRUNO DANTAS) . Cabe salientar, nesse ponto, que a apelante deveria ter obtido, pelos meios administrativos e/ou judiciais, a documentação que embasou a constatação alusiva à apresentação de cupom fiscal, vinculado e/ou receitas médicas com irregularidades.
6.12.	Nada obstante, compulsando os autos, constatou-se a existência de uma nota fiscal não considerada pelo Denasus, no valor histórico de R$ 1.370,82, datada de 10/1/2014 (tabela à peça 109) , constante à peça 11, p. 42-43. Dessa forma, propõe-se a exclusão do débito no valor de R$ 1.370,82, contando, para fins de abatimento, em homenagem ao princípio do in dubio pro reo, as datas mais antigas de débito (de cima para baixo) , de modo a restar a seguinte composição de dívida remanescente:
Tabela 1 - Composição de débito remanescente
	DATA DA OCORRÊNCIA
	VALOR ORIGINAL (R$) 

	31/03/2014
	2.903,16*

	31/03/2014
	9.060,90

	09/04/2014
	4.590,00

	16/04/2014
	9.219,90

	13/05/2014
	4.583,25

	30/05/2014
	9.230,40

	30/05/2014
	3,60

	30/05/2014
	15,00

	02/06/2014
	138,30

	06/06/2014
	85,86

	04/07/2014
	9.445,20

	04/07/2014
	4.590,00

	31/07/2014
	9.736,20

	01/08/2014
	4.820,31

	09/09/2014
	9.975,00

	09/09/2014
	10,18

	09/09/2014
	4.892,67

	02/10/2014
	9.957,30

	03/10/2014
	4.913,19

	03/11/2014
	9.884,10

	03/11/2014
	1.569,78

	28/11/2014
	6,40

	28/11/2014
	10.215,30

	28/11/2014
	3.381,75

	14/01/2015
	10.256,40

	14/01/2015
	5.085,18

	09/02/2015
	10.292,40

	10/02/2015
	4.985,55

	03/03/2015
	10.317,00

	03/03/2015
	5.071,41

	02/04/2015
	5.143,50

	02/04/2015
	10.584,60

	05/05/2015
	10.477,50

	05/05/2015
	5.322,24

	12/06/2015
	10.505,70

	12/06/2015
	5.236,38

	07/07/2015
	7,80

	07/07/2015
	5.363,28

	07/07/2015
	10.634,10

	07/07/2015
	3,77

	07/07/2015
	6,40

	05/08/2015
	10.599,90

	05/08/2015
	5.366,79

	31/08/2015
	10.652,70

	31/08/2015
	5.280,93

	14/10/2015
	10.758,60

	14/10/2015
	15,00

	15/10/2015
	5.328,99

	15/10/2015
	3,77

	30/10/2015
	10.833,60

	30/10/2015
	5.287,68

	18/12/2015
	5.373,54

	18/12/2015
	10.926,00

	18/12/2015
	15,60

	18/12/2015
	10,80

	18/12/2015
	7,80

	21/01/2016
	10.704,60

	21/01/2016
	5.335,74

	17/02/2016
	10.952,70

	17/02/2016
	5.308,47

	09/03/2016
	6.668,10

	09/03/2016
	965,52

	09/03/2016
	43,20

	01/04/2016
	5.034,30

	29/04/2016
	4.623,30

	29/04/2016
	8,40

	03/05/2016
	13,50

	31/05/2016
	7,20

	31/05/2016
	4.568,40

	30/06/2016
	7,02

	30/06/2016
	4.675,80

	30/06/2016
	14,04

	30/06/2016
	18,00

*valor remanescente de débito [R$ 4.191,21 - (R$1.370,82 - R$ 13,77 - R$ 36,00 - R$ 33,00) ]
6.13.	No que concerne à questão da responsabilidade subjetiva com base na Lei 13.655/2018 (Lei de Introdução às Normas do Direito Brasileiro - LINDB) , cabe assinalar que as alterações promovidas pela norma legal, em especial a inclusão do art. 28, não provocam modificação nos requisitos necessários à responsabilidade financeira pelo débito - o dever de indenizar os prejuízos ao erário permanece sujeito à comprovação de dolo ou culpa (Acórdão 2391/2018-TCU-Plenário, rel. Ministro BENJAMIN ZYMLER, e 5547/2019-TCU-1ª Câmara, rel. Ministro BENJAMIN ZYMLER) .
6.14.	Importa mencionar, ainda, que, na aplicação de sanções, o TCU deve considerar a natureza e a gravidade da infração, os danos que delas provieram para a Administração Pública, as circunstâncias agravantes ou atenuantes e os antecedentes do agente, nos termos do art. 22, § 2º (Acórdão 2463/2019-TCU-Primeira Câmara, rel. Ministro BRUNO DANTAS) . Para fins de aplicação de sanções pelo TCU, deve-se verificar a ocorrência de culpa grave ou dolo do administrador público (Acórdão 11762/2018-TCU-Segunda Câmara, rel. Ministro-Substituto MARCOS BEMQUERER) . 
6.15.	Para fins do exercício do poder sancionatório do TCU, erro grosseiro é o que decorreu de grave inobservância do dever de cuidado, isto é, que foi praticado com culpa grave (Acórdão 1689/2019-TCU-Plenário, rel. Ministro AUGUSTO NARDES, 2924/2018-TCU-Plenário, rel. Ministro JOSÉ MÚCIO MONTEIRO, e 2391/2018-TCU-Plenário, rel. Ministro BENJAMIN ZYMLER) . 
6.16.	In casu, conclui-se que a ilegalidade cometida (irregularidade nas dispensações e/ou na documentação comprobatória de dispensações de medicamentos do PFPB) foi praticada, no mínimo, com culpa grave (por negligência e/ou imprudência) , tendo a responsável assumido todos os riscos envolvidos na prática do ato, pois era de se esperar dela a comprovação da boa e regular aplicação dos recursos aplicados na execução do PFPB abrangendo o período de 2/9/2013 a 30/6/2016 (infração aos arts. 21, 23, §§2º e 3º, 39, inciso I, e 40 da Portaria GM/MS 971/2012; e arts. 21, 22, § 1º, 36 e 37 da Portaria GM/MS 111/2016) .
6.17.	Adotando-se, por analogia (equiparação entre recursos mediante repasse federal àqueles recebidos por força de convênio) o Acórdão 2681/2019-TCU-Primeira Câmara, rel. Ministro BENJAMIN ZYMLER) , tem-se que, para fins de responsabilização perante o TCU, pode ser tipificado como erro grosseiro o descumprimento de regra expressa em instrumento de convênio. Tal conduta revela nível de atenção aquém ao de uma pessoa com diligência abaixo do patamar médio, o que configura culpa grave, passível de multa. 
6.18.	Salienta-se, por oportuno, não haver nos presentes autos elementos hábeis a comprovar a ocorrência de circunstâncias práticas, ainda que de ordem estrutural, a limitar ou condicionar a ação da responsável empresária individual ora recorrente na comprovação da boa e regular aplicação dos recursos aplicados na execução do PFPB abrangendo o período de 2/9/2013 a 30/6/2016.
6.19.	Em face do exposto, propõe-se rejeitar parcialmente a tese da apelante, para reduzir o débito em R$ 1.370,82 (item 9.1 do Acórdão 7352/2021-TCU-Segunda Câmara) . Alvitra-se, ainda, em homenagem aos princípios da razoabilidade e da proporcionalidade, a redução da multa aplicada com base no art. 57 da Lei 8.443/1992 (item 9.2 do Acórdão 7352/2021-TCU-Segunda Câmara) .
7.	Ausência de má-fé
7.1.	A apelante alega não ter agido com dolo (peça 93, p. 9-10) .
	Análise:
7.2.	Uma vez caracterizada a reprovabilidade da conduta, a avaliação de existência de má-fé não é requisito essencial à culpabilidade da recorrente. De outro modo, tal elemento anímico, subjetivo da conduta, deve ser considerado apenas como agravante, no sentido de majorar a dosimetria da pena.
7.3.	Nesse sentido, considerando ainda que a má-fé não pode ser presumida, devendo, portanto, ser demonstrada, reforça-se que sua existência sequer foi cogitada nos presentes autos.
7.4.	Assim, conclui-se que a alegação de ausência de má-fé da responsável não é capaz de afastar a cominação da multa, vez que não é pressuposto de sua aplicação. Ademais, tendo em vista que a manifestação de má-fé não foi expressamente considerada na dosimetria da pena, reputa-se irrelevante o argumento da recorrente.
CONCLUSÃO
8.	Das análises anteriores, conclui-se pelo provimento parcial do recurso, considerando-se que:
	a) não ocorreu prescrição do dano ao erário seja com base no regime da Lei 9.873/1999, seja com fundamento nos critérios do Acórdão 1441/2016-TCU-Plenário;
	b) a contagem do prazo de guarda deve ser aferida a partir da auditoria do Denasus e não da abertura da TCE nesta Corte de Contas. Ou seja, a farmácia, à época dos trabalhos de fiscalização deveria ter a guarda dos documentos a partir da solicitação do Denasus em 5 de junho de 2017 (peça 15) , o qual foi recebido pela defendente em 13/6/2017 (peça 26) ;
	c) se a farmácia não tinha condições operacionais de participar no PFPB, essa não deveria sequer ter aderido ao programa governamental, sob risco de má execução;
	d) em que pese a possibilidade de erro do sistema, a apelante deveria ter apresentado aos autos documentos a identificar a pessoa que teria realizado a compra em nome de pessoa falecida;
	e) a responsabilidade dos jurisdicionados perante o TCU é de natureza subjetiva, caracterizada mediante a presença de culpa em sentido estrito, sendo desnecessária a caracterização de conduta dolosa ou má-fé do gestor para que ele seja obrigado a ressarcir os prejuízos que tenha causado ao erário;
	f) incide sobre o gestor o ônus da prova quanto à regular aplicação dos valores que lhe foram confiados para consecução do objeto pactuado; 
	g) consta nos autos documento hábil (nota fiscal) a reduzir o montante do débito no valor de R$ 1.370,82; e
	h) no âmbito do controle externo, a existência de má-fé não é requisito essencial à culpabilidade do responsável, bastando que tenha sido caracterizada a reprovabilidade da conduta.
8.1.	Com base na conclusão da alínea 'g', propõe-se dar provimento parcial ao recurso, para:
	a) reduzir o débito; e
	b) reduzir o valor da multa, em homenagem aos princípios da razoabilidade e da proporcionalidade.
PROPOSTA DE ENCAMINHAMENTO
9.	Ante todo o exposto, submete-se à consideração superior a presente análise do recurso de reconsideração interposto por Vilania Vital Barros, contra o Acórdão 7352/2021-TCU-Segunda Câmara, propondo-se, com fundamento no art. 32, inciso I, e 33, da Lei 8.443/1992:
	a) conhecer do recurso, e, no mérito, dar-lhe provimento parcial para:
	a.1) reduzir o débito imputado por meio do item 9.1 do Acórdão 7352/2021-TCU-Segunda Câmara, o qual passa a ter a seguinte composição remanescente:
	DATA DA OCORRÊNCIA
	VALOR ORIGINAL (R$) 

	31/03/2014
	2.903,16

	31/03/2014
	9.060,90

	09/04/2014
	4.590,00

	16/04/2014
	9.219,90

	13/05/2014
	4.583,25

	30/05/2014
	9.230,40

	30/05/2014
	3,60

	30/05/2014
	15,00

	02/06/2014
	138,30

	06/06/2014
	85,86

	04/07/2014
	9.445,20

	04/07/2014
	4.590,00

	31/07/2014
	9.736,20

	01/08/2014
	4.820,31

	09/09/2014
	9.975,00

	09/09/2014
	10,18

	09/09/2014
	4.892,67

	02/10/2014
	9.957,30

	03/10/2014
	4.913,19

	03/11/2014
	9.884,10

	03/11/2014
	1.569,78

	28/11/2014
	6,40

	28/11/2014
	10.215,30

	28/11/2014
	3.381,75

	14/01/2015
	10.256,40

	14/01/2015
	5.085,18

	09/02/2015
	10.292,40

	10/02/2015
	4.985,55

	03/03/2015
	10.317,00

	03/03/2015
	5.071,41

	02/04/2015
	5.143,50

	02/04/2015
	10.584,60

	05/05/2015
	10.477,50

	05/05/2015
	5.322,24

	12/06/2015
	10.505,70

	12/06/2015
	5.236,38

	07/07/2015
	7,80

	07/07/2015
	5.363,28

	07/07/2015
	10.634,10

	07/07/2015
	3,77

	07/07/2015
	6,40

	05/08/2015
	10.599,90

	05/08/2015
	5.366,79

	31/08/2015
	10.652,70

	31/08/2015
	5.280,93

	14/10/2015
	10.758,60

	14/10/2015
	15,00

	15/10/2015
	5.328,99

	15/10/2015
	3,77

	30/10/2015
	10.833,60

	30/10/2015
	5.287,68

	18/12/2015
	5.373,54

	18/12/2015
	10.926,00

	18/12/2015
	15,60

	18/12/2015
	10,80

	18/12/2015
	7,80

	21/01/2016
	10.704,60

	21/01/2016
	5.335,74

	17/02/2016
	10.952,70

	17/02/2016
	5.308,47

	09/03/2016
	6.668,10

	09/03/2016
	965,52

	09/03/2016
	43,20

	01/04/2016
	5.034,30

	29/04/2016
	4.623,30

	29/04/2016
	8,40

	03/05/2016
	13,50

	31/05/2016
	7,20

	31/05/2016
	4.568,40

	30/06/2016
	7,02

	30/06/2016
	4.675,80

	30/06/2016
	14,04

	30/06/2016
	18,00

	a.2) reduzir a multa imputada por meio do item 9.2 do Acórdão 7352/2021-TCU-Segunda Câmara;
	b) dar ciência da deliberação que vier a ser adotada aos recorrentes, ao Fundo Nacional de Saúde (FNS/MS) , à Controladoria-Geral da União, à Procuradoria da República no Estado do Ceará, e aos demais interessados."
É o Relatório.

Paloma Braga Chastinet (18.627/OAB-CE), representando Vilania Vital Barros

Procurador Júlio Marcelo de Oliveira

RECURSO DE RECONSIDERAÇÃO. TOMADA DE CONTAS ESPECIAL. RECURSOS DO SISTEMA ÚNICO DE SAÚDE (SUS) NO ÂMBITO DO PROGRAMA FARMÁCIA POPULAR DO BRASIL (PFPB). AUSÊNCIA DE NOTAS FISCAIS. INDICAÇÃO DE PESSOAS FALECIDAS COMO RECEBEDORAS DE MEDICAMENTOS. FALTA DE CÓPIA DO CUPOM FISCAL VINCULADO E/OU RECEITAS MÉDICAS SOLICITADOS OU DA APRESENTAÇÃO DE UM DESSES DOCUMENTOS COM IRREGULARIDADES. CONTAS IRREGULARES DÉBITO. MULTA. RECURSO DE RECONSIDERAÇÃO. PROVIMENTO PARCIAL. REDUÇÃO DO DÉBITO. INALTERAÇÃO DO VALOR MULTA.

TOMADA DE CONTAS ESPECIAL (TCE)

Serur (atual AudRecursos)

Neste processo de tomada de contas especial, examina-se recurso de reconsideração interposto por Vilania Vital Barros contra o Acórdão 7352/2021-TCU-Segunda Câmara, relator Ministro Augusto Nardes, por meio do qual este Tribunal julgou irregulares suas contas especiais, condenando-a em débito e aplicando-lhe multa em razão da aplicação irregular de recursos do Sistema Único de Saúde (SUS) no âmbito do Programa Farmácia Popular do Brasil (PFPB) no período de 8/2/2012 a 30/6/2016.
2. Em linhas gerais, a condenação decorreu da ausência de notas fiscais que comprovassem a aquisição dos medicamentos dispensados, da indicação de pessoas falecidas como recebedoras de medicamentos, da falta de cópia do cupom fiscal vinculado e/ou receitas médicas solicitados ou da apresentação de um desses documentos com irregularidades.
3. Quanto à admissibilidade, o recurso de reconsideração pode ser conhecido por este Tribunal por ter cumprido os requisitos legais pertinentes.
4. A recorrente alega, em síntese: a ocorrência de prescrição da pretensão punitiva; que não haveria culpabilidade dela nesta TCE; e que não teria agido com dolo.
5. Acolho a essência dos pareceres precedentes - da então Serur, atual AudRecursos (peças 110112) e do Ministério Público (peça 113) -, no sentido de que deve ser dado provimento parcial ao recurso, apenas para reduzir em R$ 1.370,82 o débito imputado à responsável. Discordo apenas da alteração do valor da multa, pois a dimensão ínfima do montante a ser modificado na quantia a ser ressarcida não justifica sua redução.
6. Quanto à prescrição, de acordo com o art. 4º, IV, Resolução TCU 344/2022, para o caso em exame, o prazo deve ser contado da data do conhecimento da irregularidade, porquanto constatado em fiscalização. Nesse caso, adota-se o dia da emissão, pelo Departamento Nacional de Auditoria do SUS (Denasus) , do Relatório de Auditoria 18284, de 20/12/2018 (peça 4) . 
7. O art. 5º da resolução prevê também, como atos que interrompem a contagem do prazo prescricional: a notificação, oitiva, citação ou audiência do responsável; qualquer ato inequívoco de apuração do fato; qualquer ato inequívoco de tentativa de solução conciliatória; e decisão condenatória recorrível. Na situação em análise, houve diversos atos que impediram o decurso do prazo quinquenal, a exemplo: da Nota Técnica 163/2019­CPFP/CGAFB/DAF/SCTIE/MS (peça 5) , de 25/4/2019, em que foram examinadas as irregularidades; Relatório do Tomador de Contas 270/2019 (peça 49) , de 16/6/2020; da instrução da então SecexTCE, atual AudTCE, deste Tribunal (peça 57) , de 30/10/2020; do Acórdão 7352/2021-TCU-Segunda Câmara, de 4/5/2021; e da instrução da Serur, atual AudRecursos (peça 110) , de 21/9/2022, a respeito do mérito do recurso em exame.
8. Assim, verifico que claramente não ocorreu a prescrição das pretensões ressarcitória e punitiva, nos termos do art. 2º da Resolução TCU 344/2022. 
9. Como se nota pelo curto período de tempo entre os eventos dessa lista não exaustiva descrita acima, tampouco houve a prescrição intercorrente estabelecida no art. 8º da Resolução TCU 344/2022, que ocorre quando o processo permanece inerte por período superior ao triênio. Nesse caso, a contagem é interrompida não somente nas hipóteses previstas para a prescrição quinquenal, mas também por qualquer ato processual que evidencie o andamento regular do feito, como seria o caso, por exemplo, do encaminhamento dos autos para a manifestação do Ministério Público, da realização de pesquisas de endereços para notificações, ou ainda da discussão sobre a unidade técnica competente para instruir o processo.
10. Com relação aos demais argumentos recursais, atinentes à alegada ausência de culpabilidade e de má-fé, acolho o exame realizado pela então Serur, e ratificada pela Procuradoria, e incorporo-o às minhas razões de decidir. Apenas acrescento, a seguir, breves comentários.
11. Não é novo no processo o argumento de que foi exigido da farmácia a guarda de documentos além do período de cinco anos previsto na legislação. foi utilizado marco temporal superior ao período legal de cinco anos de guarda de documentação pela farmácia. Afirma a recorrente que "no momento da abertura do TCE, em 2020, já havia transcorrido o prazo legal". 
12. Todavia, como bem explicou o relator a quo no voto que acompanho o acórdão recorrido, conforme trecho a seguir transcrito, ainda dentro do prazo quinquenal, houve a solicitação da documentação pelo Denasus em 5/6/2017 (peça 15) e, assim, somente os comprovantes anteriores a 5/6/2012 deixaram de ser exigidos, sendo excluídos do débito os valores a eles correspondentes:
"22.	Quanto à alegação da Sra. Vilania Vital Barros de que já teria transcorrido o prazo legal para a guarda e manutenção de parte das notas fiscais que comprovariam a aquisição dos medicamentos, tenho uma pequena correção a fazer no encaminhamento da unidade técnica.
23.	O normativo que regulava o Programa Farmácia Popular do Brasil - Aqui Tem Farmácia Popular (PFPB) à época dos fatos era a Portaria GM/MS 184/2011, a qual previa o prazo de cinco anos para a guarda de diversos documentos, tais como: cupons vinculados e cupons fiscais (art. 26, caput) , prescrição médica, laudo ou atestado médico apresentado pelo paciente no ato da compra (art. 27, § 1º) e notas fiscais de aquisição dos medicamentos e/ou correlatos do PFPB junto aos fornecedores (art. 27, § 2º) . 
24.	As Portarias GM/MS 971/2012 e 111/2016, que substituíram a Portaria GM/MS 184/2011, e estavam vigentes à época das irregularidades também previam o prazo de cinco anos para o armazenamento da documentação comprobatória. 
25.	Dessa forma, tendo em vista que o Ministério da Saúde requereu tais documentos em 5 de junho de 2017, entendo que devem ser excluídas do montante do débito as parcelas anteriores a 5 de junho de 2012, visto que a empresária individual não tinha a obrigação de apresentar esses comprovantes ao Ministério da Saúde."
13. Tampouco pode prosperar a alegação de que as inconsistências apontadas pela auditoria não decorrerem da ausência de estoque de medicamentos pela empresa, mas serem consequência da inexistência, à época, do sistema de controle de estoque. Por certo, caberia à empresa providenciar a estrutura necessária para cumprir todas as regras atinentes ao programa em questão.
14. Quanto ao dolo, assinalo, em linhas gerais, que a caracterização da conduta intencional é dispensável para a responsabilização de agentes por este Tribunal. Basta que, em relação às irregularidades verificadas, haja culpa em alguma de suas vertentes - negligência imprudência ou imperícia - para que haja a condenação pelo TCU.
15. Também concordo com a unidade técnica a respeito da pequena redução a ser realizada no valor do débito. De fato, há uma Nota Fiscal, no valor de R$ 1.370,82, de 10/1/2014 (peça 11, p. 42-43) , que não foi considerada pelo Denasus. Assim, deve haver o abatimento dessa quantia de forma conservadora, que seja menos prejudicial à responsável, com a exclusão das três parcelas mais antigas, R$ 13,77 e R$ 36,00, ambas de 2/9/2013, e R$ 33,00, de 6/12/2013, e a redução de umas das parcelas de 31/3/2014, que passa de R$ 4.191,21 para R$ 2.903,16.
16. Quanto à redução da multa, como já afirmei, trata-se de um valor ínfimo, que representa 0,35% do valor histórico do débito, de R$ 671.211,25. Assim, creio que a multa aplicada deve ser mantida.
17. Diante do exposto, este Tribunal deve dar provimento parcial ao recurso de reconsideração interposto por Vilania Vital Barros, reduzindo o débito imposto e a multa aplicada.
Assim sendo, voto para que o Tribunal acolha o acórdão que ora submeto a este Colegiado.
TCU, Sala das Sessões, em 25 de abril de 2023.
ANTONIO ANASTASIA 
Relator